臺灣臺北地方法院刑事判決　　　　　　　 94年度易字第283號
公　訴　人　臺灣臺北地方法院檢察署檢察官
被　　　告　乙○○
上列被告因侵占案件，經檢察官提起公訴（九十四年度偵緝字第
七五號），本院判決如下：
    主      文
乙○○意圖為自己不法之所有，而侵占自己持有他人之物，處有
期徒刑參月，如易科罰金，以參佰元折算壹日。
    事      實
一、乙○○前因侵占案件，經臺灣板橋地方法院以八十九年度自
    字第一九三號判決判處拘役五十九日，嗣經臺灣高等法院於
    民國九十年五月二十九日以八十九年度上易字第四三五八號
    判決駁回上訴確定；又因公共危險案件，經本院新店簡易庭
    以八十九年度店交簡字第三四七號判處罰金二萬銀元，並經
    本院於九十一年八月七日以八十九年度交簡上字第一二五號
    判決駁回上訴確定（以上均尚不構成累犯）。乙○○於九十
    二年五月二十三日與集泰交通有限公司（以下簡稱集泰公司
    ）簽訂營業小客車租賃切結書，並自該日起向集泰公司承租
    該公司所有車牌號碼七Ｃ─四四一號營業小客車，約定每日
    租金以新臺幣（下同）六百五十元計算，嗣於同年十月二十
    一日起改承租車牌號碼五Ａ─九三三號（起訴書誤載為五Ａ
    ─九九三號）營業小客車，詎乙○○自九十三年七月間起即
    未依約給付租金，並意圖為自己不法之所有，將其所持有之
    上開五Ａ─九三三號車輛侵占入己而拒絕返還予集泰公司，
    進而於九十三年十月間將該車輛棄置於臺北市○○路之停車
    格內。迄九十三年十月三十日，集泰公司人員始於前揭停車
    格內尋獲該車。
二、案經集泰交通有限公司訴由臺灣臺北地方法院檢察署檢察官
    偵查起訴。
    理      由
一、訊據被告乙○○固不否認曾向告訴人公司租用計程車營業，
    及積欠最後一部車之租金未償等情，惟矢口否認有何侵占犯
    行，辯稱：伊於九十三年九月間因欲前往南部，故將車輛停
    放在臺北市○○路之停車格內，惟返回臺北後發現右前車窗
    遭打破，車輛無法駕駛，故前往建成派出所報案，後來去問
    警察，警察表示車子已經處理好了，故伊沒有再接觸該車，
    且車行當初交車的人告訴伊車子不用錢云云。惟查：
  (一)上開事實，業據告訴代理人甲○○指訴綦詳，其並於本院審
    理時證稱：被告是在九十二年五月二十三日與集泰公司簽約
    ，簽約時被告有填寫本票、租賃切結書、求職申請書，並提
    出駕照、身分證及執業登記證，當時係先承租七Ｃ─四四一
    號營業小客車，約定租金一天是六百五十元，被告於九十二
    年十月二十一日將原承租之七Ｃ─四四一號車子開回車行，
    換五Ａ─九三三號這台車，換車時沒有重簽租約，因為依照
    慣例租賃切結書上不會先記載車號，要到司機離職的時候才
    會填寫他最後駕駛的車號，本件是在尋回車輛之後才算被告
    離職，由我們填上車號，租金填載情形亦與車號填載相同，
    被告最後一次是在九十三年六月十六日過來清償之前所欠的
    部分租金一千八百元，後來被告即未將車輛歸還，亦未按時
    繳租，經以電話聯繫或前往被告家中尋找均找不到人，被告
    亦未告知車輛所在或聯繫清償事宜，迄九十三年十月三十日
    才在太原路停車格發現這台車，當時車上有明顯的灰塵，前
    擋風玻璃及前座車窗玻璃均破裂，車內有進水，電瓶也沒有
    電，車上夾放的停車費用收費單都已經爛掉了，依這些情形
    判斷車輛停放該處應有一、二十日以上，迄尋獲車輛為止被
    告共積欠租金、罰單計十三萬二千六百元等語明確（見本院
    卷第八五至八七頁）；此外，並有與證人前開所述互核相符
    之被告職業小型車駕駛執照、國民身分證、執業登記證、求
    職申請書、營業小客車租賃切結書、面額五萬元之本票各一
    件在卷可稽（見九十三年度偵字第一七一九四號卷第十一至
    十四頁）。被告雖辯稱僅於求職申請書簽名，內容非伊填寫
    云云，惟被告確有向告訴人集泰公司承租小客車營業，並簽
    發本票及提出執業登記證、駕照、身分證等情，為被告所自
    承（見本院卷第八七頁正、反面），則其與告訴人間確存在
    有營業小客車租賃關係之事實，至屬明確；至於上開求職申
    請書之記載如何或其上內容究為何人填載，自與租約已成立
    之事實無涉。
  (二)被告雖辯稱：伊承租車輛期間，因前往南部之故而將車輛停
    放太原路停車格內，惟遭他人打破車窗玻璃，伊前往建成派
    出所報案後，員警告以車子已經處理好，並無侵占犯行云云
    。惟經向臺北市政府警察局大同分局函詢被告有無於九十三
    年九月及十月間，因五Ａ─九三三號營業小客車車窗遭毀損
    或其他遭人破壞事由而前往該分局建成派出所報案或備案之
    紀錄，該分局函覆本院稱：「經翻閱本分局建成派出所九十
    三年九至十月報案三聯單暨受理民眾報案紀錄簿、工作紀錄
    簿等，均未有上開報案或備案之紀錄」等語，有該分局九十
    四年五月六日北市警同分刑字第○四三一六五五一○○號函
    在卷可稽（見本院卷第六七頁）；況被告為領有執業小客車
    駕駛執照及執業登記證之執業駕駛人，自應知悉向車行承租
    車輛時應遵守其與車行間之約定，如遇有車輛遭毀損破壞或
    其他不堪營業使用之情事，依常情理應立即通知車行處理，
    豈有僅通知警方並由員警負責處理車輛善後事宜之可能？其
    辯稱係因車輛遭損壞報案後，員警告知車子已經處理好，故
    未通知車行云云，不足採信。而被告承租前開五Ａ─九三三
    號車輛後，自九十三年七月間起即未給付租金，亦未歸還車
    輛或與告訴人聯繫，業據證人甲○○證述如前，即令被告亦
    自承「最後一部車的租金還沒有清」等語（見本院卷第八七
    頁），足證被告自九十三年七月間起，拒不依約給付租金，
    亦未與車行聯繫，而任意使用前開車輛，嗣並停置於路旁之
    停車格內不再使用，任憑停車費用日增，車體遭人破壞亦不
    予聞問，顯係視如已物而予丟棄。是以被告雖非以典當、轉
    讓等行為，將前開車輛交付他人，然以其違約使用車輛後隨
    意棄置，任其毀壞並減損價值等情節觀之，已與處分己物之
    行為無異，因認被告基於變易持有為所有之意圖使用上述車
    輛，其具有不法所有之侵占犯意甚明。至於被告辯稱交付該
    車予其使用之人告稱無庸給付租金云云；核車行出租營業用
    小客車，係以租金為其營收來源，而車輛之使用，會造成引
    擎暨零件等之磨損消耗，是以車行斷無提供車輛予職業駕駛
    無償使用之可能，此乃車行營業之常態，亦為公眾周知之事
    實。被告空言辯稱供其無償使用云云，顯與常情有違，並與
    證人甲○○證稱被告欠租等情不符，顯不足採。本件事證明
    確，被告犯行堪予認定。
二、核被告所為，係犯刑法第三百三十五條第一項之普通侵占罪
    。本件蒞庭實施公訴之公訴人雖以被告為計程車駕駛人，而
    當庭將原起訴法條由普通侵占罪變更為業務侵占罪（見本院
    卷第二二、三四頁），惟按刑法上所謂業務，係以事實上執
    行業務者為標準，即指以反覆同種類之行為為目的之社會的
    活動而言；侵占業務上持有物之罪，以其所侵占之他人所有
    物係因執行業務而持有為構成要件，若非因執行業務而基於
    其他委任關係持有他人所有物，即與該罪構成要件不符，祇
    能以普通侵占論科（最高法院二十三年上字第一六二○號判
    例意旨參照）。查本件被告固為營業小客車駕駛人，惟僅以
    駕駛車輛為其反覆執行之業務，且因其駕駛工作為隨時可致
    他人身體、生命處於危險狀態，刑法因而於駕駛行為之注意
    程度上賦予此類行為人特別之注意義務，若有過失，應成立
    業務過失傷害或業務過失致死罪責；至於營業小客車駕駛人
    雖基於營業之目的而向車輛所有人（即車行）承租車輛使用
    ，惟其對於車輛之持有行為乃基於其與車行間之租賃、委任
    或其他契約關係而生，並非因執行業務之故而持有，則承租
    人縱有侵占車輛之行為，亦僅屬普通侵占罪，其理至明。公
    訴意旨認本件被告係犯業務侵占罪，尚有誤會，惟其基本事
    實同一，本院自應予以審理，並變更其起訴法條。爰審酌被
    告有事實欄所示之前案紀錄，有臺灣高等法院被告全國前案
    紀錄表在卷可稽，顯見其素行非佳，及其犯罪之動機、目的
    、手段，且犯後未坦承犯行、態度不佳，惟告訴人已尋回車
    輛等一切情狀，量處如主文所示之刑，並諭知易科罰金之折
    算標準。
據上論斷，應依刑事訴訟法第二百九十九條第一項前段、第三百
條，刑法第三百三十五條第一項、第四十一條第一項前段，罰金
罰鍰提高標準條例第一條前段、第二條，判決如主文。
本案經檢察官張志全到庭執行職務
中　　華　　民　　國　　94　　年　　7 　　月　　21　　日
             　　 刑事第十一庭  審判長法　官　劉方慈
　　　　　　　　　　　　　　　　      法　官　陳正昇
                                      法　官　林庚棟
以上正本證明與原本無異。
如不服本判決，應於判決送達後十日內，向本院提出上訴狀。
                                      書記官  殷玉芬
中　　華　　民　　國　　94　　年　　7 　　月　　25　　日
附錄本案論罪科刑法條全文
中華民國刑法第三百三十五條：
意圖為自己或第三人不法之所有，而侵占自己持有他人之物者，
處五年以下有期徒刑、拘役或科或併科一千元以下罰金。
前項之未遂犯罰之。
